【裁判字號】    98,訴,238
【裁判日期】    980408
【裁判案由】    違反藥事法
【裁判全文】
臺灣臺中地方法院刑事判決               98年度訴字第238號
公  訴  人  臺灣臺中地方法院檢察署檢察官
被      告  乙○○
                      號
指定辯護人  本院公設辯護人  己○○
上列被告因違反藥事法案件，經檢察官提起公訴（97年度偵字第
28053 號），本院判決如下：
    主    文
乙○○共同販賣第一級毒品，累犯，處有期徒刑拾伍年肆月，扣
案之第一級毒品海洛因壹包（驗餘淨重零點零玖壹零公克，及內
含之第一級毒品海洛因包裝袋壹只）沒收銷燬之，扣案之易利信
（Sony Ericsson） 廠牌手機壹支（含內置之行動電話門號0000
000000號之SIM 卡壹張）沒收，扣案共同販賣所得之現金新台幣
壹仟元，與綽號「小林仔」之不詳成年男子連帶沒收。
    犯罪事實
一、乙○○於民國97年間，因持有毒品案件，經本院97年度易字
    第1101號判處有期徒刑7 月、4 月，且定應執行有期徒刑10
    月確定，甫於97年11月3 日縮短刑期執行完畢（翌日出監）
    。詎不知悛悔，其因出監後未有穩定之工作，乃於97年11月
    28日8 時27分許，以其所有之易利信（Sony Ericsson） 廠
    牌手機（內置其所有行動電話門號0000000000號之SIM 卡）
    ，撥打前於95年間因在監執行而認識之甲○○所使用門號00
    00000000號之行動電話，欲詢問是否有工作機會，通話中甲○○已透露其毒癮發作，有意購買第一級毒品海洛因解癮。
    嗣甲○○又陸續於同日9 時23分、10時3 分、12時11分許撥
    打乙○○上開行動電話洽購毒品海洛因，乙○○因缺錢花用
    ，認有利有圖乃予應允，然因身上並無存貨，遂前往臺中縣
    豐原市○○路39巷3 號「泰和電子遊藝場」，向綽號「小林
    仔」之成年男子（真實姓名年籍均不詳，下稱綽號「小林仔
    」之不詳成年男子）商議，乙○○明知海洛因為毒品危害防
    制條例第2 條第2 項第1 款所列之第一級毒品（惟非屬藥事
    法第22條第1 項第1 款之禁藥），不得任意販賣他人，竟與
    綽號「小林仔」之不詳成年男子，共同基於意圖營利而販賣
    第一級毒品海洛因之犯意聯絡，由綽號「小林仔」之不詳成
    年男子販賣新台幣（下同）1,000 元之第一級毒品海洛因1
    包（驗餘淨重0.0910公克，及內含第一級毒品海洛因之包裝
    袋1 只），並由乙○○交付甲○○，而價金由乙○○墊付後
    再向甲○○收取，乙○○並因而獲取出面交付毒品之報酬
    200 元。乙○○旋於同日13時23分許，以同上行動電話聯繫
    甲○○，要求當時已搭乘火車欲北上苗栗之甲○○在「豐原
    火車站」下車碰面。甲○○進而於同日13時33分許撥打乙○○前開行動電話告知已抵達。嗣雙方於同日14時許前之某時
    （確切時間不詳）在「豐原火車站」前碰面，乙○○乃將上
    開第一級毒品海洛因1 包交付甲○○，甲○○則交付現金1,
    000 元予乙○○。俟渠等各自取得毒品與價金時，適有臺中
    縣警察局豐原分局頂街派出所警員李上元、厲復祥、丁文通
    等人路過該處，李上元、厲復祥乃當場逮捕甲○○，並扣得
    甲○○甫購得而隨手丟擲在路旁草叢之第一級毒品海洛因1
    包（驗餘淨重0.0910公克，及內含之第一級毒品海洛因包裝
    袋1 只），丁文通則返回派出所騎乘機車循線逮捕騎乘腳踏
    車逃跑之乙○○，並扣得上開共同販賣毒品所得之現金1,00
    0 元、及乙○○所有且供聯繫販賣毒品海洛因交易所用之易
    利信（SonyEricsson）廠牌手機1 支（含內置之行動電話門
    號0000000000號SIM 卡1 張）。
二、案經臺中縣警察局豐原分局被告臺灣臺中地方法院檢察官偵
    查起訴。
    理  由
壹、證據能力部分：
一、被告尚未製作正式警詢筆錄前，於97年11月28日14時30分許
    ，由臺中縣警察局豐原分局頂街派出所警員李上元先行詢問
    時所為之供述：
  (一)該部分供述之性質及判斷證據能力有無之依據：
  1.按認定犯罪事實所憑之證據，可依其物理性質及既存狀態區
    分為「供述證據」及「非供述證據」，前者如被告之自白、
    證人之證述等，後者如書證（如偽造之文書）、物證（殺人
    之兇刀）等，而刑事訴訟法關於規範刑事偵查人員蒐取上開
    證據之程序、審判機關調查證據之方法及相關證據能力之有
    無，亦依證據性質之不同而異其規定。又訊問被告（詢問犯
    罪嫌疑人），自應遵守刑事訴訟法第94條以下相關規定，而
    訊（詢）問所得之被告（犯罪嫌疑人）自白或對己不利供述
    證據能力之有無，則應依同法第156 條、第158 條以下之相
    關規定判斷認定之。再刑事訴訟法第41條（第43條之1 第1
    項準用之）所規定訊（詢）問所製作之筆錄，係將供述證據
    之內容形諸書面（或謂藉由筆錄之記載還原呈現供述之情節
    ），惟法院認定犯罪事實所憑者，仍係該「供述證據」本身
    ，而非該筆錄之書面（此觀同法第100 條之1 第2 項規定「
    筆錄內所載被告陳述與錄音、錄影內容不符者，除有急迫情
    況且經記明筆錄者，不符之部分不得作為證據」至明），是
    判斷該項供述證據之證據能力，自應依刑事訴訟法第156 條
    、第158 條以下等相關規定加以審酌。至刑事訴訟法第39條
    以下關於筆錄製作之規定，要屬證據取得後文書製作法定程
    式之遵守，無關乎刑事訴訟法第158 條之4 所指證據取得過
    程（適法性）之認定（最高法院97年度台上字第96號判決要
    旨參照）。復按訊問被告，應全程連續錄音；必要時，並應
    全程連續錄影。但有急迫情況且經記明筆錄者，不在此限；
    筆錄內所載之被告陳述與錄音或錄影之內容不符者，除有前
    項但書情形外，其不符之部分，不得作為證據，且前開規定
    於司法警察（官）詢問犯罪嫌疑人時準用之，刑事訴訟法第
    100 條之1 第1 項、第2 項、第100 條之2 分別定有明文。
  2.查本件被告於97年11月28日16時21分接受正式之警詢筆錄前
    ，警員李上元於同日14時30分許就相關案情先詢問被告，並
    加以錄音乙情，業據證人李上元於本院審理中證稱：本案查
    獲後，因甲○○表示扣案毒品海洛因係被告所販賣，然被告
    不承認，故而先為該事項之詢問，並予以錄音等語（見本院
    卷第11 7頁反面），並有臺中縣豐原分局98年2 月4 日中縣
    警偵字第0980016199號函補正該部分詢問內容之譯文1 份附
    卷可參（見本院卷57 -59頁），復經本院於準備程序由受命
    法官當庭勘驗該錄音光碟結果（譯文於庭前已先行傳真到院
    ，見本院卷第32-33 頁），員警與被告間之問答過程確與譯
    文內容相符（見本院卷第38頁），是被告此部分供述之內容
    ，雖因未當場製成筆錄而有文書製作程序之瑕疵，然此與證
    據能力之取捨無關，且既經全程錄音（除權利事項告知部分
    ，詳下述），自不失為被告於司法警察詢問時之供述，關於
    此部分之自白或不利己供述之證據能力，自得依刑事訴訟法
    第156 條、第158 條以下等相關規定加以審酌，先予敘明。
  (二)辯護意旨雖認員警於詢問被告前未踐行權利告知程序，依刑
    事訴訟法第100 條之1 、158 條之2 等規定，被告此部分供
    述應無證據能力等語（見本院卷第95頁）。然查：
  1.按刑事訴訟法第100 條之1 關於訊問被告（詢問犯罪嫌疑人
    ）應全程連續錄音，必要時應錄影之規定，考其立法目的，
    在於建立詢問筆錄之公信力，並擔保詢問程式之合法正當；
    亦即在於擔保犯罪嫌疑人對於詢問之陳述，係出於自由意思
    （任意性）及筆錄所載內容與其陳述相符（真實性）。但如
    犯罪嫌疑人之陳述係屬自白，同法第156 條第1 項已特別規
    定「被告之自白，非出於強暴、脅迫、利誘、詐欺、違法羈
    押或其他不正之方法，且與事實相符者，得為證據。」，則
    被告在警詢之自白如係出於自由意思而非不正之方法，且其
    自白之陳述與事實相符，縱令司法警察（官）對其詢問時未
    經全程連續錄音或錄影，致詢問程式不無瑕疵，仍難謂其於
    警詢自白之筆錄無證據能力（最高法院98年度台上字第812
    號判決要旨參照）。又所謂筆錄記載應與錄音內容相符，當
    指被告之陳述內容而言，至員警有無踐行刑事訴訟法第95條
    之權利告知程序乙節，法無明文需專以錄音內容為其證明方
    法，況依刑事訴訟法第158 條之2 規定，司法警察於詢問時
    雖違反第95條第2 款、第3 款規定，經證明其違背非出於惡
    意，且該自白或陳述係出於自由意志者，所取得被告或犯罪
    嫌疑人之自白及其他不利之陳述，仍得作為證據，揆諸前揭
    說明，復參酌舉重明輕之法理，倘員警於詢問前已踐行權利
    告知程序（然未及時予以錄音），詢問時亦全程連續錄音，
    而被告之供述符合任意性、真實性之要件，且該未及錄音之
    疏誤非出於員警之故意所致者，尚不得徒憑此程序瑕疵，遽
    認其詢問所得之供述無證據能力。復依刑事訴訟法關於訊（
    詢）問被告（犯罪嫌疑人前應為權利事項告知之規範目的，
    係鑑於國家與被告（犯罪嫌疑人）於相關訴訟程序上之立足
    點不對等，乃透過課予國家機關告知義務之方式，以確保不
    知法律之被告（犯罪嫌疑人）知悉並可得行使其訴訟法上應
    有之權利（學說上所謂之「訴訟上照料義務」）。基此，踐
    行該權利事項告知程序之時機，自應以程序階段及訊問（詢
    問）主體作為指標，是倘於各程序階段首次詢問被告或密接
    於詢問被告前之時點，已踐行告知義務，而可期待被告已知
    曉權利事項，嗣由相同主體再次訊（詢）問被告（犯罪嫌疑
    人），因其權利與外在程序處境並未產生變化，當可期待被
    告因先前之告知程序已知曉權利事項，自無庸重複為告知程
    序，其理亦明。
  2.查證人李上元於本院審理中證稱：被告係由同事丁文通逮捕
    後通報派出所，再由伊與同事厲復祥駕駛警車將被告載回派
    出所內，解送被告抵達派出所後，伊已親自對被告為權利事
    項之告知，且伊認為詢問被告時（即14時30分許），權利告
    知之效力應仍存在，並非故意未予錄音等語明確（見本院卷
    第87頁反面、117 頁反面）。至卷附之權利事項告知書何以
    係由警員丙○○蓋章乙節（見警卷第8 頁），則據證人丙○○證稱：當初製作書面卷證時，因認該文書係書面證明文件
    ，而疏未由實際踐行權利事項告知之同事蓋章等語在卷（見
    本院卷第118 頁反面）；證人李上元亦證稱：伊平時於逮捕
    犯罪嫌疑人時，口頭即會告知權利事項，而移送卷證內必附
    有權利事項告知書，以表示承辦該案之員警確有踐行此部分
    程序，然相關規定及往常實務並未要求口頭為權利告知之員
    警在書面上蓋章等語在卷（見本院卷第117 頁），足徵上開
    權利事項告知書，乃員警移送卷證內必備之制式化文書，且
    依該文書之內容及製作之目的以觀，固應由實際踐行告知義
    務之員警蓋章，惟倘因員警各依所職司詢問、文書製作等事
    務之分工，而疏未由實際告知權利事項之員警蓋章，無非亦
    屬文書製作之瑕疵，要不得遽認未依法踐行告知義務。另證
    人李上元證稱：伊與厲復祥先逮捕甲○○返抵派出所之時間
    約為同日14時10分許等語在卷（見本院卷第88頁），而被告
    係嗣後再由警員李上元、厲復祥駕駛警車載返派出所，互核
    警員李上元詢問被告之時間為同日14時30分許，堪認警員李
    上元於解送被告返抵派出所而告知權利事項之時間，應極為
    接近其詢問被告之時間，是警員李上元未再重複為權利事項
    之告知，亦難指為違法。綜上，警員李上元於97年11月28日
    14 時10 分後之某時解送被告返抵派出所時，已對被告踐行
    權利告知程序，且旋於14時30分許即開始詢問被告並予全程
    錄音，堪認對被告權利告知之效力仍存在，上開權利告知程
    序雖有未及時錄音之瑕疵，然非出於員警之惡意，復依上開
    譯文內容以觀，被告於應答時均以自然之口語回答，語氣流
    暢未加遲疑，更有數度請託員警從輕處理甚且要求關掉錄音
    機之語（見本院卷第58-59 頁），顯見其自由意志未受任何
    外在環境或條件之壓制，故依上開說明，被告此部分之供述
    內容，應具有證據能力。
二、又按被告以外之人於偵查中向檢察官所為陳述，除顯有不可
    信之情況者外，得為證據，刑事訴訟法第159 條之1 第2 項
    定有明文。查證人甲○○於偵查中經具結而為證述，被告及
    辯護人均未爭執、本院亦查無上開證述有何顯不可信之情況
    ，故上開證人於偵查中之證述，自有證據能力。
三、復按被告以外之人於審判外之陳述，雖不符前4 條之規定，
    而經當事人於審判程序同意作為證據，法院審酌該言詞陳述
    或書面陳述作成時之情況，認為適當者，亦得為證據，刑事
    訴訟法第159 條之5 第1 項定有明文。本判決以下所引用其
    餘被告以外之人於審判外之其餘言詞或書面陳述，而不符合
    刑事訴訟法第159 條之1 至之159 條之4 之規定者，業經本
    院於審理時當庭提示而為合法之調查，公訴人、被告及辯護
    人於本院審理中均同意作為證據（見本院卷第121 頁），又
    本院審酌前開證據作成或取得之狀況，並無非法或不當取證
    之情事，且亦無顯不可信之情況，故認為適當而均得以作為
    證據，亦均具有證據能力，先予敘明。
貳、實體部分：
一、訊據被告乙○○固坦承有於上開時間、地點，交付扣案之第
    一級毒品海洛因1 包予甲○○，並收取甲○○交付之現金1,
    000 元現金而當場為警查獲等情，惟矢口否認涉有販賣第一
    級毒品犯行，辯稱：當天甲○○因毒癮發作，數度來電請託
    伊幫忙調取毒品，伊最終勉強答應而向綽號「小林仔」之不
    詳成年男子拿取毒品後轉交予甲○○，且因「小林仔」不接
    受賒欠款項，伊始先行墊付價金。又「小林仔」有向伊表示
    ，如日後再有機會跑腿交付毒品海洛因，會給付200 元之報
    酬予伊，伊則當場拒絕，然此次幫甲○○購買，並未從中收
    取任何代價，伊曾在派出所向看顧伊採尿之警員丁○○澄清
    此事，然洪警員表示到法院再向法官說明即可。本件伊僅係
    單純幫忙甲○○調貨，並非自己販賣毒品海洛因云云。惟查
    ：
  (一)被告與甲○○於97年11月28日經由如犯罪事實欄所示之行動
    電話聯繫後，被告遂前往「泰和電子遊藝場」向綽號「小林
    仔」之不詳成年男子取得第一級毒品海洛因1 包，並代甲○○墊付價金1,000 元予「小林仔」，嗣被告與甲○○依約在
    「豐原火車站」前碰面，被告交付該第一級毒品海洛因1 包
    予甲○○，甲○○則交付價金1,000 元予被告後，旋即為警
    當場查獲等情，業據被告坦承在卷，並經證人甲○○於警詢
    、偵查及本院審理中證稱綦詳，茲分述如下：(1)警詢中證稱
    ：伊知悉被告有在販賣毒品海洛因，遂於電話中向被告洽購
    ，被告稱電話中不要講，嗣則來電要伊在「豐原火車站」下
    車，繼而碰面後，即各自交付毒品海洛因及價金予對方等語
    （見警卷第12-13 頁）、(2)偵查中證稱：伊與乙○○於早上
    8 點多通話時，即詢問被告有無毒品海洛因，他說電話中不
    要講這個，後來就約在「豐原火車站」見面，伊拿1,000 元
    給被告，被告從身上取出1 包毒品給伊等語（見偵卷第30頁
    ）、(3)本院審理中證稱：伊與被告係95年間同在臺中看守所
    （應指臺灣臺中監獄臺中分監）執行毒品案件時相互認識，
    被告知悉伊所施用之毒品種類僅有海洛因。本件伊於97年11
    月28日與被告之第1 通電話通話中（何人撥打給何人伊已忘
    記），即向被告表示「人不舒服」，因被告亦有施用毒品習
    慣，故知曉意思為毒癮發作，並向被告詢問手頭有無毒品可
    賣，被告稱無，嗣後伊又打數通電話向被告詢問，但電話中
    均未提及毒品之種類、重量及價金等細節，之後伊按照原本
    行程搭火車欲北上返回苗栗工作，然在火車上被告臨時要求
    伊在豐原火車站下車，雙方在火車站前一手交錢一手交貨等
    語（見本院卷第82-86 頁）。
  (二)此外，並有被告之行動電話門號0000000000號、甲○○之行
    動電話門號0000000000號申請人資料暨雙向通聯紀錄、查獲
    甲○○之現場照片在卷可稽（見偵卷第22-25 頁、本院卷第
    113 頁），復有疑似毒品海洛因之白粉1 包、現金1,000 元
    、被告所有之易利信（Sony Ericsson） 廠牌手機1 支（含
    內置行動電話門號0000000000號之SIM 卡1 張）扣案可佐（
    現金部分見偵卷第40頁臺灣臺中地方法院檢察署贓證物款收
    據）。而扣案之白粉1 包，經送請專業機構鑑定結果，確為
    第一級毒品海洛因（驗餘淨重0.0910公克，及內含之第一級
    毒品海洛因包裝袋1 只），亦有行政院衛生署草屯療養院草
    療鑑字第0971200066號鑑定書附卷可參（見本院卷第21頁）
    。又甲○○為警查獲後經採尿送驗結果，呈嗎啡陽性反應，
    亦有臺中縣警察局豐原分局代號與真實姓名對照表、中山醫
    學大學附設醫院檢驗科藥物檢測中心尿液檢驗報告在卷可按
    （見本院卷第112 、114 頁），復經本院調取甲○○施用毒
    品案件即本院98年度訴字第240 號全卷核閱無訛，足見證人
    甲○○證稱伊施用之毒品種類為海洛因，且為警查獲前仍有
    施用毒品海洛因乙節屬實。
  (三)雖證人甲○○曾於偵查及本院審理中一度證稱：伊與被告碰
    面後，伊先拿1,000 元予被告，被告騎乘腳踏車離開，隔幾
    分鐘後才又返回該處將毒品交付伊云云（見偵卷第30頁、本
    院卷第85頁反面），然被告於偵查中及本院訊問、審理中均
    供認：伊與甲○○碰面前，已先向綽號「小林仔」之不詳男
    子取得毒品海洛因，之後與甲○○見面即一手交錢一手交貨
    等語不諱（見偵卷第8 頁、本院卷第15頁反面、123 頁反面
    ），且證人李上元證稱：當天伊係與同事厲復祥、丁文通徒
    步前往豐原火車站開私人轎車參加柔道集訓，行經火車站前
    圓環廣場時，於相隔5 、6 公尺之距離，見被告與甲○○一
    人交錢、一人交白粉1 包等語明確（見本院卷第87頁），足
    見證人甲○○該部分證詞，要無可採，堪認被告確係先自綽
    號「小林仔」處取得扣案之毒品海洛因1 包，嗣與甲○○在
    「豐原火車站」碰面後，旋即相互交付毒品與價金，方屬事
    實。另被告雖曾辯稱案發當天伊與甲○○之第1 通電話聯繫
    ，係甲○○以行動電話撥打伊住家之市內電話（00-0000000
    0） 云云（見本院卷第15頁），又案發當日甲○○除使用前
    揭門號0000000000號行動電話外，尚有使用門號0000000000
    號行動電話乙情，亦經本院核閱前揭甲○○施用毒品案件即
    本院98年度訴字第280 號卷屬實，並有行動電話申請人資料
    、手機發、受話一覽表附卷足參（見本院卷第105 、111 頁
    ），惟證人甲○○證稱：伊不知被告家中市內電話號碼為何
    ，伊均係以門號0000000000號行動電話撥打被告之行動電話
    聯絡等語明確（見本院卷第83頁反面、86頁），核與卷附被
    告與甲○○之行動電話門號（甲○○上開2 支門號）於98年
    11月28日之雙向通聯紀錄相符（見偵卷第23-25 頁、本院卷
    第106 頁），是被告此部分說詞，亦非事實。
  (四)再被告雖矢口否認本件有因交付毒品而獲得綽號「小林仔」
    之不詳成年男子處所給付200 元之報酬，且執前揭情詞置辯
    ，惟查：
  1.被告於97年11月28日14時30分許，接受臺中縣警察局豐原分
    局頂街派出所警員李上元詢問時已坦承：伊因為找不到工作
    ，所以才幫人家交付毒品，加減賺幾百塊零用錢等語不諱（
    見本院卷第59頁），繼而於正式警詢時，警員李上元請被告
    對上情進一步澄清解釋，被告仍供稱：不用解釋了，伊確有
    抽取200 元之走路工（指報酬）等語明確（見警卷第5 頁）
    ，復經本院於準備程序由受命法官當庭勘驗警詢光碟結果，
    警詢筆錄所載內容與被告所述相符，其中筆錄第4 頁部分（
    即警卷第8 頁），警察詢問被告有無向綽號「小林仔」之男
    子收取2 百元走路工之問題，被告確實表示拿這次毒品是綽
    號「小林仔」之男子給他的走路工，並未強調其有拒絕綽號
    「小林仔」之男子給付報酬或係往後之交易才要向綽號「小
    林仔」之男子收取，且詢問過程中員警因繕打筆錄而有若干
    空閑等待的時間令被告自由陳述，惟被告並未針對此問題予
    以澄清或另行說明（見本院卷第37頁反面），被告並供稱員
    警均有令其以自由意志陳述等語在卷（見本院卷第37頁），
    參酌被告於同日14時30分許由警員李上元先行詢問時，曾再
    三央求員警「關掉錄音」、「出來外面講」、「麻煩簡單處
    理」，並供稱這樣我進去就好幾年了（見本院卷第58 -59頁
    ），益見其畏罪情虛之情，表露無遺。
  2.被告初於本院移審訊問時供稱：伊確有於員警製作警詢筆錄
    前之詢問（即同日14時10分許）過程中，向員警表示伊有拒
    絕「小林仔」欲給付報酬之提議云云（見本院卷第16頁），
    惟經本院於準備程序為上述勘驗後，旋即改稱：伊想起來是
    警詢筆錄製作完畢後始向員警表示云云（見本院卷第37頁反
    面），繼而經證人李上元於本院審理中證稱：被告並未於警
    詢後，另針對收取報酬之事有所澄清等語明確（見本院卷第
    87 頁 反面），被告聞言又改稱：伊是向對伊採尿之警員陳
    述，且非厲復祥云云（同次庭訊本院原有傳喚證人厲復祥到
    庭，然因被告當庭表示該對象並非厲復祥，爰捨棄訊問之，
    見本院卷第88頁反面），嗣經本院再傳喚頂街派出所承辦本
    案之其餘警員丙○○、丁○○、厲復祥到庭，渠3 人均證稱
    並無被告所指欲澄清收取報酬情節之事等語甚詳（見本院卷
    第118 頁反面、119 頁、120 頁）。再被告固辯稱：當天伊
    確有向在廁所內看管伊解尿之警員丁○○澄清云云（見本院
    卷第119 頁反面），然證人丁○○證稱：當天伊僅負責警詢
    筆錄之紀錄，採尿則由同事厲復祥負責等語（見本院卷第11
    9 頁），證人厲復祥亦證稱：當天由伊負責對被告採尿，是
    被告帶著集尿之空瓶單獨進入廁所解尿，伊則在廁所外等候
    ，整個過程丁○○均未參與等語明確（見本院卷第120 頁）
    ，並有證人厲復祥庭呈之採尿檢體對照及監管紀錄表附卷足
    憑（見本院卷第131 頁），足徵被告此部分辯解反覆不一，
    且每見證據對己不利即再翻異前詞，惟經查均與事實不符，
    堪認其此部分辯解為飾卸之詞，委無可採。
  3.再者，被告為警查獲後，經檢察官聲請羈押獲准而解送臺灣
    臺中看守所時，隨身攜帶之現金為775 元乙節，亦有臺灣臺
    中看守所98年2 月12日中所總字第0980000623號函所附保管
    金分戶卡在卷足參（見本院卷第40、41頁），被告雖辯稱：
    當天出門時，伊身上剛好有1,200 元，先支出1,000 元幫甲○○墊付毒品價金，嗣於警局時伊母親再交給伊500 元云云
    （見本院卷第15頁反面），是被告所稱隨身攜帶之1,200 元
    扣除遭扣案之1,000 元，所餘金額竟與被告前揭自白收取之
    200 元報酬數額相符，為免過於巧合。況被告自承出監後經
    濟無依，當天主動撥打電話予甲○○之目的亦求謀財之機會
    ，是倘非貪圖牟取些許利益，又豈會甘冒風險為他人出面交
    付毒品？綜上各節，足認被告確有因交付毒品予甲○○而自
    綽號「小林」之不詳成年男子處收取200 元之報酬，堪以認
    定。
  (五)按以營利之意圖交付毒品，而收取對價之行為，觸犯販賣毒
    品罪；若無營利之意圖，僅基於幫助施用毒品者取得供施用
    毒品之目的，而出面代購，或共同合資購買並分攤價金及分
    受毒品，則為施用毒品罪之幫助犯，兩者行為互殊，且異其
    處罰（最高法院95年度台上字第6888號判決要旨參照）。又
    現行刑法關於正犯、從犯之區別，係以其主觀之犯意及客觀
    之犯行為標準，凡以自己犯罪之意思而參與犯罪，無論其所
    參與者是否係犯罪構成要件之行為，皆為正犯，其以幫助他
    人犯罪之意思而參與犯罪，其所參與者，苟係犯罪構成要件
    之行為，亦為正犯，必以幫助他人犯罪之意思而參與犯罪，
    其所參與者又為犯罪構成要件以外之行為，始為從犯。故共
    同實施犯罪行為之人，在合同意思範圍以內，各自分擔犯罪
    行為之一部，相互利用他人之行為，以達其犯罪之目的者，
    即應對於全部所發生之結果，共同負責（最高法院92年度台
    上字第5407號判決意旨參照）。申言之，所謂販賣毒品行為
    ，係指以營利為目的，有償將毒品購入或賣出，有一於此，
    犯罪即為完成，故交付毒品與收取價金，均屬販賣毒品之犯
    罪構成要件行為。而「受託代購毒品」與「販賣毒品」之外
    觀表現，雖均有「交貨取款」之動作，然倘行為人主觀上基
    於營利意圖，復因交付毒品而獲取利潤，自與提供毒品之貨
    主間具有共同正犯關係，要非僅為「受託代購」至明。被告
    雖辯稱：伊僅係幫忙甲○○調貨云云，然查：
  1.被告於本院移審訊問時已供稱：伊雖於電話中答應甲○○要
    幫忙調毒品，然雙方並未提及毒品海洛因之數量及價格（見
    本院卷第15頁反面、16頁），核與證人甲○○於本院審理中
    證稱情節相符（見本院卷第83頁），是被告與甲○○於電話
    聯繫時，並未提及毒品海洛因之數量、價格乙情，即堪認定
    ，雖被告數度改稱「伊有問甲○○身上有多少錢，甲○○稱
    3,000 、4,000 元」、「電話中甲○○有說500 元或1,000
    元之毒品都好」（均見本院卷第16頁）、「是甲○○反問伊
    身上有多少錢」（見本院卷第123 頁）云云，然所述不僅反
    覆不一，且屢於本院質疑此與「受託代購」之情節不符時旋
    即翻異前供，顯係臨訟虛捏之詞，均無可採。是被告固因過
    去之交誼而知悉甲○○洽購之毒品種類為海洛因，然雙方並
    未言明重量及價格，要與「受託代購」者，對毒品交易內容
    並無主導權限，係單純被動地依購毒者所需之條件並收取價
    金後，再無償受託將價金交付熟識之毒販，嗣取得毒品轉交
    委託人情形有別。況被告本身已屬經濟拮据，倘非貪圖代為
    交付毒品可從中賺取之報酬，在未知甲○○欲購買之價格多
    寡前，又豈有自掏腰包代墊價金，反使自己有陷於負債窘境
    之理？益見被告在電話中應允甲○○時，已萌生藉機圖取利
    益之念頭，嗣與綽號「小林仔」之不詳成年男子碰面後確定
    可從中賺取報酬，主觀上乃基於營利之意圖，而客觀上復實
    行「交付毒品」之構成要件行為，復實際獲得200 元報酬，
    自屬販賣第一級毒品之共同正犯，昭昭甚明。
  2.再者，共同正犯係採就全部犯罪結果負責之「責任共同」原
    則，故關於本件之販賣毒品所得，自為甲○○購買毒品所支
    出之對價1,000 元甚明。另販賣毒品海洛因係罪刑甚重之違
    法行為，非可公然為之，且毒品海洛因亦無公定價格，販毒
    者可任意分裝增減分量，且每次買賣之價格、數量，亦隨時
    依雙方之關係深淺、資力、需求量、對行情之認知、來源是
    否充裕、查緝是否嚴緊、購買者被查獲時供述購買對象之可
    能風險之評估等因素，而異其標準，並於交易過程機動調整
    ，非可一概論之，從而毒販所獲取之淨利（即售價扣除進價
    成本），除非經查獲毒販並坦承犯行，又可知確切之價格、
    數量外，諉難察得精細之數額。況近年來因毒品之濫用，危
    害國民健康與社會安定日益嚴重，檢警機關對於販賣毒品之
    犯罪行為，無不嚴加查緝，各傳播媒體對於政府大力掃毒之
    決心亦再三報導，已使毒品不易取得且量微價高，是販賣毒
    品行為倘非有利可圖，當無人令人一再鋌而走險之理，且販
    賣者從價差或量差中牟利，方式雖異，惟其行為在意圖營利
    則屬同一，參以本件綽號「小林仔」之不詳成年男子與甲○○間毫不相識，其並非至愚，豈有甘冒重典，悉依販入之相
    同價格或數量轉售而毫無利潤可圖之理，而被告負責交付毒
    品而參與販賣行為亦實際獲取200 元之報酬已如上述，其與
    綽號「小林仔」之不詳成年男子顯係共同基於意圖營利之犯
    意聯絡，而從事販賣毒品海洛因行為，亦臻無疑。
  (六)綜上調查結果，本件事證明確，被告販賣第一級毒品之犯行
    事證明確，洵堪認定，應依法論科。
二、論罪科刑：
  (一)查海洛因屬毒品危害防制條例第2 條第2 項第1 款所定之第
    一級毒品，不得販賣或轉讓，是核被告乙○○所為，係犯毒
    品危害防制條例第4 條第1 項之販賣第一級毒品罪。公訴人
    雖認被告所為，係犯藥事法第83條第1 項之牙保禁藥罪，惟
    按藥事法所稱禁藥，係經中央衛生主管機關明令公告禁止製
    造、調劑、輸入、輸出、販賣或陳列之毒害藥品，藥事法第
    22條第1 項第1 款定有明文。查「海洛因（Heroin）」成分
    ，屬藥事法第6 條所稱之藥品，截至目前為止尚未經中央衛
    生主管機關即行政院衛生署列屬同法第22條第1 項第1 款所
    稱「毒害藥品」之禁藥，且該成分為禁止醫療使用之麻醉藥
    品，截至目前為止該署亦未曾核准含有該成分之藥品許可證
    在案，此有行政院衛生署98年3 月17日衛署藥字第09800049
    82號函暨所附歷年公告禁藥明細表附卷足憑（見本院卷第98
    -102頁），是公訴人上開論引法條顯有違誤，惟法院在起訴
    犯罪事實同一性之範圍，不受起訴法條之拘束，得自由認定
    事實適用法律。又由於犯罪乃侵害法益之行為，犯罪事實自
    屬侵害性之社會事實，亦即刑法加以定型化之構成要件事實
    ，故此所謂「同一性」，應以侵害行為之內容是否雷同，犯
    罪構成要件是否具有共通性為準。查檢察官起訴之社會事實
    係被告牙保屬禁藥之海洛因，而本院審理後認被告係販賣毒
    品海洛因，皆以海洛因為客體，其基本社會事實同一，自應
    由本院變更起訴法條（最高法院97年度台上字第3640號判決
    要旨參照）。被告因販賣而持有第一級毒品海洛因之低度行
    為，為販賣之高度行為所吸收，不另論罪。被告與綽號「小
    林仔」之不詳成年男子就本件犯行間，有犯意聯絡及行為分
    擔，為共同正犯。再被告於97年間，因持有毒品案件，經本
    院97年度易字第1101號判處有期徒刑7 月、4 月，且定應執
    行有期徒刑10月確定，甫於97年11月3 日縮短刑期執行完畢
    ，有刑案資料查註記錄表、臺灣高等法院被告前案記錄表在
    卷可參，其受徒刑之執行完畢，5 年以內故意再犯本件有期
    徒刑以上之罪，係屬累犯，除本罪之法定本刑為「死刑、無
    期徒刑」部分依法不得加重外，就併科之罰金刑部分，應依
    刑法第47條第1 項規定，加重其刑。復按刑法第59條規定犯
    罪之情狀可憫恕者，得酌量減輕其刑，其所謂「犯罪之情狀
    」，與同法第57條規定科刑時應審酌之一切情狀，並非有截
    然不同之領域，於裁判上酌減其刑時，應就犯罪一切情狀（
    包括第57條所列舉之10款事項），予以全盤考量，審酌其犯
    罪有無可憫恕之事由（即有無特殊之原因與環境，在客觀上
    足以引起一般同情，以及宣告法定低度刑，是否猶嫌過重等
    等），以為判斷（最高法院95年度台上字第6157號判決意旨
    參照）。而毒品危害防制條例第4 條第1 項之罪，其法定刑
    為「死刑、無期徒刑」，刑度甚重。然同為販賣第一級毒品
    之人，其原因動機不一，犯罪情節未必盡同，或有大盤毒梟
    者，亦有中、小盤之分，甚或僅止於吸毒者友儕間為求互通
    有無之情形亦所在多有，其販賣行為所造成危害社會之程度
    自屬有異，法律科處此類犯罪，所設之法定最低本刑卻不可
    謂不重。為達懲儆被告，並可達防衛社會之目的者，自非不
    可依客觀之犯行與主觀之惡性二者加以考量其情狀，是否有
    可憫恕之處，適用刑法第59條之規定酌量減輕其刑，期使個
    案裁判之量刑，能斟酌至當，符合比例原則。本件被告販賣
    第一級毒品之對象僅有1 人，販賣毒品所得為1,000 元，被
    告實際獲利則僅200 元，較諸長期以販毒營生之集團或大盤
    毒梟而言，顯屬小額之零星買賣，對社會治安之危害，自非
    達罪無可赦之嚴重程度，倘對其科處上揭法定最低本刑，實
    屬情輕法重，衡其犯罪情狀在客觀上顯非不可憫恕，縱量處
    法定最低刑度之刑，仍嫌過重，爰依刑法第59條之規定，就
    其所犯販賣第一級毒品罪部分，予以酌量減輕其刑，並就加
    重之部分，依法先加後減之。爰審酌被告為圖一己私利販賣
    毒品海洛因，所為助長施用毒品成癮之惡習，戕害他人身心
    健康，對社會治安亦有危害，惟販賣之毒品數量非鉅，次數
    、對象僅一，及所得亦不多，惡性尚非甚重及犯後態度等一
    切情狀，量處如主文所示之刑，以資懲儆。
  (二)沒收部分：
  1.末按刑罰法令關於沒收之規定，兼採職權沒收主義與義務沒
    收主義。職權沒收，係指法院就屬於被告所有，供犯罪所用
    、預備用或因犯罪所得之物，仍得本於職權斟酌是否宣告沒
    收，例如刑法第38條第1 項第2 款、第3 款、第3 項前段等
    規定屬之。義務沒收，則又可分為絕對義務沒收與相對義務
    沒收。前者指凡法條有：「不問屬於犯人與否，沒收之」之
    特別規定者屬之，法院就此等物品是否宣告沒收，無斟酌餘
    地，除已證明滅失者外，不問屬於犯人與否或有無查扣，均
    應宣告沒收，例如刑法第38條第1 項第1 款、第2 項、毒品
    危害防制條例第18條第1 項前段等規定屬之；後者則係指供
    犯罪所用、預備用或因犯罪所得，以屬於被告所有者為限，
    始應予以沒收，例如毒品危害防制條例第19條第1 項前段是
    ；又沒收物之執行完畢沒收物之不存在，並非一事，因犯罪
    依法必須沒收之物，雖已於共犯中之確定判決諭知沒收並已
    執行完畢，對於其他共犯判決，仍應宣告沒收；次按共同正
    犯犯罪所得之財物為現金時，因共同正犯應就全部犯罪結果
    負其責任，而合併計算犯罪所得，且於全部或一部不能沒收
    時，以其財產抵償之，但為避免執行時發生重複沒收、抵償
    之情形，故各共同正犯之間係採「連帶沒收主義」，於裁判
    時應諭知被告共同犯罪所得之財物應與其他共同正犯「連帶
    沒收之」，不得就全體共同正犯之總所得，對各該共同正犯
    分別重複諭知沒收（最高法院96年度台上字第7069號、94年
    度台上字第1017號、95年度台上字第6482號判決要旨參照）
    。
  2.本件扣案之第一級毒品海洛因1 包（驗餘淨重為0.0910公克
    ；而內含之包裝袋1 只，因與殘留之毒品殘渣難以析離，亦
    應整體視為毒品），雖於甲○○施用毒品案件即本院98年度
    訴字第240 號判決業經宣告沒收銷燬（見本院卷第76頁），
    惟既屬被告本案所販賣之毒品，仍應予宣告沒收銷燬之（至
    因鑑驗而滅失之毒品海洛因則不另予宣告沒收銷燬）。扣案
    之現金1,000 元，乃被告與綽號「小林仔」之不詳成年男子
    共同販賣第一級毒品之犯罪所得，應依毒品危害防制條例第
    19條第1 項規定，併予宣告連帶沒收。扣案之易利信（Sony
    Ericsson）廠牌手機1 支（含內置之行動電話門號0000000
    000 號SIM 卡1 張），均為被告所有，且係供作與甲○○毒
    品交易之聯絡工具乙節，業據被告供認在卷，亦應依毒品危
    害防制條例第19條第1 項規定宣告沒收。惟上開現金及手機
    （含SIM 卡）均經扣案，自無不能沒收而各有財產抵償、追
    徵價格之問題，附此序明。
據上論斷，應依刑事訴訟法第299 條第1 項前段、第300 條，毒
品危害防制條例第4 條第1 項、第18條第1 項前段、第19條第1
項，刑法第11條、第28條、第47條第1 項、第59條，判決如主文
。
本案經檢察官戊○○到庭執行職務。
中    華    民    國    98    年    4    月     8     日
                  刑事第十一庭  審判長法  官  楊文廣
                                      法  官  周玉蘭
                                      法  官  劉敏芳
上正本證明與原本無異。
如不服本判決，應於收受送達後10日內向本院提出上訴書狀（應
敘述具體理由並附繕本）。上訴書狀如未敘述理由，應於上訴期
間屆滿後20日內補提理由書於本院。
                                      書記官  陳錫威
中    華    民    國    98    年    4    月     8     日
附錄本案論罪法條：
毒品危害防制條例第4條第1項
製造、運輸、販賣第一級毒品者，處死刑或無期徒刑；處無期徒
刑者，得併科新臺幣1 千萬元以下罰金。


司法院資訊處製作；財團法人民間司法改革基金會備份。
